臺灣高等法院刑事判決
110年度上訴字第2036號
上  訴  人  臺灣桃園地方檢察署檢察官
被      告  許漢鑫




上列上訴人因被告違反毒品危害防制條例案件，不服臺灣桃園地
方法院110年度審訴更一字第3號，中華民國110年5月10日第一審
判決（起訴案號：臺灣桃園地方檢察署109年度毒偵字第582號、
第1872號、第1873號、第2919號），提起上訴，本院判決如下：
    主  文
上訴駁回。
    理  由
一、公訴意旨略以：被告許漢鑫前因施用毒品案件，經臺灣桃園
    地方檢察署檢察官以100年度毒偵字第1943號、第2909號為
    附命完成戒癮治療之緩起訴處分，於民國102年6月7日緩起
    訴期滿，未經撤銷緩起訴處分而確定。⑴又因施用毒品案件
    ，經原審法院以103年度審訴字第1484號判決判處有期徒刑7
    月，經被告提起上訴後，本院以104年度上訴字第842號判決
    上訴駁回後而告確定；⑵又因搶奪案件，經原審法院以104年
    度審訴字第29號判決判處有期徒刑8月確定；⑶再因施用毒品
    案件，經原審法院以104年度審訴字第1159號判決判處有期
    徒刑8月2次確定，並定應執行刑為有期徒刑1年2月。前開⑴
    至⑶案接續執行，於106年1月19日縮短刑期假釋出監，併付
    保護管束，迄至106年9月4日保護管束期滿未經撤銷，其未
    執行之刑，以已執行論。詎仍不知悔改，㈠基於施用第一級
    及第二級毒品之犯意，於109年1月3日晚間10時許，在桃園
    市○○區○○○街000號2樓之房間，先以針筒注射方式，施用第
    一級毒品海洛因1次，隨後以燃燒玻璃球吸食煙霧之方式，
    施用第二級毒品甲基安非他命1次。嗣於109年1月4日上午10
    時15分許，為警在桃園市○○區○○○街000號前查獲，並經其同
    意搜索後，扣得甲基安非他命1包（淨重1.2884公克）、玻
    璃球吸食器1組，及注射針筒3支。㈡基於施用第一級及第二
    級毒品之犯意，於109年3月14日晚上7時許，在址設桃園市○○
    區○○街00號之約客汽車旅館，以將甲基安非他命置入玻璃球
    吸食器內燒烤後吸食其煙霧之方式，施用第二級毒品甲基安
    非他命1次後，又將第一級毒品海洛因摻入食鹽水以針筒注
    射方式，施用第一級毒品海洛因1次。嗣於同日晚上10時30
    分許，為警在桃園市○○區○○街00號前查獲，並經其同意搜索
    後，扣得海洛因殘渣袋1個；又於翌（15）日下午5時50分許
    ，經許漢鑫父親許秋池主動報警並經其同意進入桃園市○○區
    ○○街000號屋內執行搜索，當場扣得海洛因5包（含袋毛重共
    計11.09公克）、甲基安非他命13包（含袋毛重共計18.94公
    克）、注射針筒3支、安非他命吸食器1組；㈢基於施用第二
    級毒品之犯意，於109年4月28日上午8時30分許，在桃園市○○
    區○○街000號之住處，以將第二級毒品甲基安非他命放置玻
    璃球吸食器內燒烤吸食煙霧之方式，施用第二級毒品甲基安
    非他命1次。嗣於翌（29）日晚上7時55分許，為警在桃園市
    ○○區○○路00號前查獲，並經其同意搜索後，扣得含有第三級
    毒品「3,4-亞甲基雙氧苯基乙基胺戊酮」成分之藥丸2顆（
    含袋毛重共計1.1981公克）。因認被告分別涉犯毒品危害防
    制條例第10條第1項之施用第一級毒品罪及同條第2項之施用
    第二級毒品罪嫌等語。
二、檢察官上訴意旨略以：被告前因施用毒品行為，經檢察官為
    附命完成戒癮治療之緩起訴處分，被告於107年11月7日業已
    完成戒癮治療。依最高法院110年度台非字第62號判決意旨
    ，戒癮治療既為附命完成緩起訴之核心治療方式，並得取代
    觀察、勒戒等處遇措施，則被告於完成戒癮治療時，應認其
    已接受等同觀察、勒戒之處遇。從而，被告於完成戒癮治療
    3年內再犯本件施用第一級、第二級毒品之犯行，自應由檢
    察官逕行起訴，原審諭知不受理判決，尚嫌未洽，請撤銷原
    判決，更為適當合法之判決云云。
三、按刑事訴訟法第303條第1款規定，案件有起訴之程序違背規
    定之情形者，應諭知不受理之判決。次按毒品危害防制條例
    第24條第1項、第2項規定於修正後，檢察官可依刑事訴訟法
    第253條之2第1項第4款至第6款或第8款規定，為多元之附條
    件緩起訴處分，不限於「附命緩起訴」，以使毒品施用者獲
    得有利於戒除毒癮之適當處遇，且該附條件緩起訴經撤銷後
    ，檢察官應繼續偵查或起訴，其立法理由並說明：「緩起訴
    處分是利用機構外之處遇，協助施用毒品者戒除毒癮，為達
    成戒除毒癮之目的，於撤銷緩起訴處分後，宜由檢察官依法
    繼續偵查或起訴，亦即仍有現行條文第20條觀察、勒戒及強
    制戒治制度之適用，俾利以機構內之處遇方式協助其戒除毒
    癮，亦得為不同條件或期限之緩起訴處分」等語，與修正前
    所定之「依法追訴」不同，則新法規定之附條件緩起訴處分
    與曾受「觀察、勒戒或強制戒治」之處遇，已無法等同視之
    。修正後毒品危害防制條例對於施用毒品者之思維，已擺脫
    以往側重於「犯人」身分之處罰，著重其為病患之特質，因
    此放寬觀察、勒戒或強制戒治制度之適用時機，以協助施用
    者戒除毒癮，復基於憲法應保障人民之生存權，及根據每個
    國民生存照顧需要提供基本給付之理念，對於經監獄監禁處
    遇後仍再犯之施用毒品者，更應恢復以機構內、外之治療協
    助其戒除毒癮，是以修正後毒品危害防制條例第20條第3項
    所謂「3年後再犯」，只要本次再犯（不論修正施行前、後
    ）距最近1次觀察、勒戒或強制戒治執行完畢釋放，已逾3年
    者，即該當之，不因其間有無犯施用毒品罪經起訴、判刑或
    執行而受影響。亦即對於戒除毒癮不易者，唯有以機構內、
    外處遇及刑事制裁等方式交替運用，以期能控制或改善其至
    完全戒除毒癮。則被告縱為屢犯施用毒品罪之成癮慣犯，其
    間復曾因施用毒品罪，經起訴、判刑或執行，只要本次再犯
    施用毒品罪距其最近1次觀察、勒戒或強制戒治執行完畢釋
    放後，已逾3年者，既仍有修正後毒品危害防制條例第20條
    第3項規定之適用，依舉重明輕之法理，倘僅經檢察官為「
    附命緩起訴」而非起訴、判刑，不論有無完成戒癮治療，其
    再犯更有適用同條例第20條第3項規定，施以「觀察、勒戒
    或強制戒治」之必要（最高法院110年度台上字第2096號判
    決意旨參照）。
四、經查：被告前因施用第一級、第二級毒品案件，經原審法院
    以92年度毒聲字第1277號裁定送觀察、勒戒後，認有繼續施
    用毒品傾向，再經原審法院以92年度毒聲字第2076號裁定令
    入戒治處所施以強制戒治，嗣經原審法院以92年度毒聲字第
    3774號裁定停止強制戒治，於93年1月8日停止強制戒治並付
    保護管束，並於93年7月13日因保護管束期滿未經撤銷，視
    為強制戒治執行完畢；另因施用第一級毒品案件，經臺灣桃
    園地方檢察署檢察官以100年度毒偵字第1943、2909號為附
    命完成戒癮治療之緩起訴處分確定，於102年6月6日緩起訴
    期滿，未經撤銷緩起訴處分而確定；又因施用毒品案件，經
    臺灣桃園地方檢察署檢察官以106年度毒偵字第3788號為附
    命完成戒癮治療之緩起訴處分確定，於108年5月7日緩起訴
    期滿，未經撤銷緩起訴處分而確定，有本院被告前案紀錄表
    在卷可憑（本院卷第39至42、46至47、57頁）。茲被告於上
    開時、地再犯本件施用第一級、第二級毒品之犯行，距其最
    近一次觀察、勒戒或強制戒治執行完畢之日（即93年7月13
    日），已逾3年，核屬毒品危害防制條例第20條第3項所規定
    之「3年後再犯」，揆諸前開說明，雖被告於106年間曾經檢
    察官為附命完成戒癮治療之緩起訴處分，並經履行完成戒癮
    治療，惟仍與其曾受「觀察、勒戒或強制戒治」之處遇不同
    ，無法等同視之，自應依毒品危害防制條例第20條第3項、
    第24條等規定，由檢察官基於一次性之整體規劃而重啟處遇
    程序，視被告個案情形，是否適合「觀察、勒戒或強制戒治
    」或給予「附命完成戒癮治療緩起訴處分」之機會。檢察官
    逕予提起公訴，法院無從替代檢察官為上開合義務性之裁量
    處遇，應認本件起訴程序違背規定，且無從補正。原審因而
    不經言詞辯論，逕為諭知不受理，並無違誤。檢察官上訴意
    旨認被告於完成戒癮治療時，即已接受等同觀察、勒戒之處
    遇，本件應逕予起訴云云，核與前述毒品危害防制條例修正
    意旨不符，尚難可採。從而，檢察官上訴為無理由，應予駁
    回，並不經言詞辯論為之。
據上論斷，應依刑事訴訟法第368條、第372條，判決如主文。
中　　華　　民　　國　　110 　 年　　7　　月　　28　　日
                  刑事第二十五庭審判長法　官  邱滋杉
                                      法　官  黃翰義
                                      法　官  陳彥年
以上正本證明與原本無異。
施用第一級毒品部分如不服本判決，應於收受送達後20日內向本
院提出上訴書狀，其未敘述上訴之理由者並得於提起上訴後20日
內向本院補提理由書（均須按他造當事人之人數附繕本）「切勿
逕送上級法院」。
施用第二級毒品部分不得上訴。
                                      書記官  彭秀玉
中　　華　　民　　國　　110 　年　　7 　　月　　28　　日